【裁判字號】    96,上,55
【裁判日期】    970430
【裁判案由】    侵權行為損害賠償
【裁判全文】
臺灣高等法院高雄分院民事判決          96年度上字第55號
上  訴  人    永源有限公司
法定代理人    子○○
訴訟代理人    張志明律師
複 代理 人    蔡佩樺律師
被 上訴 人    乙○○
              丙○○
              甲○○
兼法定代理人  丁○○
被 上訴 人    壬○○
              辛○○○
              戊○○
上  列3 人
訴訟代理人    丁○○    住屏東縣長治鄉○○街108號
上列當事人間請求侵權行為損害賠償事件，上訴人對於民國96年
1 月8 日臺灣屏東地方法院94年度訴字第461 號第一審判決提起
上訴，本院於96年4月16日言詞辯論終結，判決如下：
    主  文
上訴駁回。
第二審訴訟費用由上訴人負擔。
    事實及理由
一、被上訴人起訴主張：原審共同被告丑○○係原審共同被告易
    裕企業有限公司（下稱易裕公司，已遭經濟部命令解散及廢
    止公司登記）之司機，於93年10月30日下午6 時30分許，駕
    駛易裕公司所有車牌VP－600 號營業用大貨車，沿屏東縣長
    治鄉○○路由北往南行至該路152 號上訴人永源有限公司（
    下稱永源公司）前，欲轉入對向路旁永源公司之豬肉工廠時
    ，疏於注意，未讓直行車先行即貿然在交岔路口左轉，致撞
    擊被害人潘麗美所駕駛沿崑崙路由南往北行駛於對向車道之
    車牌PJB-25 0號重型機車，潘麗美受有頭部外傷併腦出血及
    頭骨骨折、左脛腓骨骨折等傷害，經送醫急救後延至翌日下
    午4 時1 分許傷重不治死亡。丑○○顯有過失致死之侵權行
    為，應負損害賠償責任。被上訴人丁○○為潘麗美之夫，支
    出醫藥費7019元、殯葬費42萬5500元，受非財產上損害80萬
    元，扣除已領取強制汽車責任保險金35萬元，得請求賠償89
    萬3049元；被上訴人乙○○、丙○○、甲○○均為潘麗美之
    子女，被上訴人壬○○、辛○○○為潘麗美之父、母，均受
    有扶養費依序為29萬7237元、33萬6930元、36萬1772元、13
    萬4259元、15萬3451元之損害，及非財產上損害各80萬元，
    乙○○、丙○○、甲○○部分，扣除已領取強制汽車責任保
    險金各35萬元，乙○○得請求賠償74萬7237元，丙○○得請
    求賠償78萬6930元、甲○○得請求賠償81萬1772元；壬○○
    得請求賠償93萬4259元、辛○○○得請求賠償95萬3451元；
    又前揭機車為被上訴人戊○○所有，因上開交通事故受損，
    戊○○支出機車修理費1 萬1030元，亦得請求賠償。易裕公
    司及上訴人均為丑○○之僱用人，應負連帶賠償責任等情，
    爰依侵權行為之規定，求為命丑○○、易裕公司應連帶如數
    賠償，上訴人、丑○○應連帶如數賠償，均加計自起訴狀繕
    本送達翌日起之法定遲延利息，其中一人為給付，他人於該
    給付範圍內，免給付義務之判決。
二、上訴人則以：系爭貨車係易裕公司所有，易裕公司積欠伊貨
    款未還，該公司倒閉後，伊發覺該公司所有系爭貨車由丑○
    ○保管使用，伊為保全債權，乃要求丑○○將系爭車輛停放
    於伊之工廠看管、監控。伊基於同情心仍同意丑○○繼續使
    用系爭貨車為他人運貨，收取運費謀生，惟要求丑○○運貨
    完畢，須將系爭貨車停放指定地點，非僱用丑○○載運貨物
    。且丑○○係以自己名義向廠商招攬載運貨物，並收取運費
    ，自非屬伊之受僱人。又伊曾請丑○○運送貨物，亦需支付
    運費，係承攬關係，而非僱傭關係，故丑○○並非受伊監督
    從事業務之人等語，資為抗辯。
三、原審判決丑○○、易裕公司應連帶給付丁○○51萬2763元、
    乙○○40萬6545元、丙○○44萬1674元、甲○○45萬8384元
    、壬○○65萬6013元、辛○○○66萬7895元、戊○○7772元
    ，及自起訴狀繕本送達翌日起之法定遲延利息；上訴人、丑
    ○○亦應連帶給付上述之本息，上訴人、丑○○及易裕公司
    就上開之給付，其中一人為給付，他人於該給付範圍內，免
    給付之義務，駁回被上訴人其餘之請求，並為附條件准、免
    假執行之宣告。上訴人不服，於本院聲明：(一)原判決不利於
    上訴人之部分廢棄。(二)上開廢棄部分，被上訴人等在第一審
    之訴及其假執行之聲請均駁回。被上訴人則聲明駁回上訴人
    之上訴（被上訴人請求丑○○、易裕公司及上訴人超過上開
    部分之給付，及請求原審共同被告癸○○、錸福國際股份有
    限公司（下稱錸福公司）給付部分，經原審駁回後，未據聲
    明不服；原審判決丑○○、易裕公司敗訴部分，亦未據聲明
    不服，均告確定）。
四、兩造不爭執之事項：
  (一)丑○○於93年10月30日下午6 時30分許，駕駛車牌VP－600
    號大貨車，沿屏東縣長治鄉○○路由北往南行至該路152 號
    永源公司前，欲轉入對向路旁永源公司之豬肉工廠時，本應
    注意汽車行駛至交岔路口時，轉彎車應讓直行車先行；左轉
    彎時，應行至交岔路口中心處左轉，並不得占用來車道搶先
    左轉，而依當時情形，天氣晴朗，夜間有照明，路面無缺陷
    亦無障礙物，又無其他不能注意之情事，竟疏於注意，未讓
    直行車先行即貿然在交岔路口左轉，致撞及適由南往北方向
    行經該無號誌交岔路口，未減速慢行且未注意車前狀況，而
    由被害人潘麗美所騎乘之車牌PJB- 250號重型機車，潘麗美
    因此人車倒地，經送醫急救後仍不治死亡。丑○○與被害人
    潘麗美對於本件車禍之發生均有過失，應負擔之過失責任依
    序分別為十分之七與十分之三。
  (二)丑○○因上開業務過失致死犯行，業經本院94年度交上訴字
    第79號判決判處有期徒刑1 年2 月確定。
  (三)本件事故發生時，永源公司之負責人為癸○○。
  (四)丁○○為潘麗美之配偶，乙○○、甲○○及丙○○均為潘麗
    美之子女，壬○○、辛○○○為潘麗美之父、母。
  (五)丁○○、乙○○、甲○○及丙○○均已領取強制汽車責任保
    險金各35萬元，合計140 萬元。
  (六)丁○○支出醫療費7019 元及殯葬費42萬5500 元。
  (七)上開機車於事故發生時為被上訴人戊○○所有，戊○○因本
    件車禍支出機車修理費1 萬1030元。
  (八)原判決認定丁○○得請求醫療費7019元、殯葬費42萬5500元
    及精神慰撫金80萬元，合計123 萬2519元；乙○○得請求扶
    養費28萬0779元及精神慰撫金80萬元，合計108 萬0779元；
    丙○○得請求扶養費33萬0963元及精神慰撫金80萬元，合計
    113 萬0963元；甲○○得請求扶養費35萬4834元及精神慰撫
    金80萬元，合計115 萬4834元；壬○○得請求扶養費13萬71
    61元及精神慰撫金80萬元，合計93萬7161元；辛○○○得請
    求扶養費15萬4136元及精神慰撫金80萬元，合計95萬4136元
    ；戊○○得請求賠償機車修理費1103元。按丑○○應負十分
    之七之過失責任，被害人應負十分之三之過失責任，依民法
    第217 條第1 項規定，經減輕賠償金額後，丑○○應賠償丁
    ○○、乙○○、丙○○、甲○○、壬○○、辛○○○及戊○
    ○之金額依序為：86萬2763元、75萬6545元、79萬1674元、
    80 萬8384 元、65萬6013元、66萬7895元及772 元（元以下
    四捨五入），其中丁○○、乙○○、丙○○、甲○○均已領
    取強制汽車責任險金各35萬元，經扣除後，丑○○尚應賠償
    丁○○、乙○○、丙○○及甲○○之金額依序各為：51萬
    2763 元 、40萬6545元、44萬1674元及45萬8384元。
五、兩造爭點在於：上訴人是否應負僱用人連帶賠償責任一節。
    本院判斷如下：
  (一)按民法第188 條第1 項僱用人責任之規定，係為保護被害人
    而設。故此所稱之受僱人，應從寬解釋，不以事實上有僱傭
    契約者為限。凡客觀上被他人使用為之服勞務而受其監督者
    ，均係受僱人。亦即依一般社會觀念，認其人係被他人使用
    為之服務而受其監督之客觀事實存在，即應認其人為該他人
    之受僱人。至於該他人之主觀認識如何，要非所問（最高法
    院57年台上字第1663號判例意旨、78年度台上字第207 號判
    決意旨參照）。又按稱僱傭者，謂當事人約定，一方於一定
    或不定之期限內為他方服勞務，他方給付報酬之契約；稱承
    攬者，謂當事人約定，一方為他方完成一定之工作，他方俟
    工作完成，給付報酬之契約，民法第482 條、第490 條第1
    項分別定有明文。是僱傭與承攬固同屬供給勞務之契約，惟
    前者以供給勞務本身為目的，除供給勞務外，別無其他目的
    ，受僱主之指揮監督，具有從屬性；後者則以一定工作之完
    成為目的，供給勞務僅為手段而已，定作人對於承攬人所提
    供之勞務並無指揮監督之權，自無從屬性可言，兩者究有區
    別。
  (二)查丑○○與上訴人間雖無正式之僱傭契約書存在，惟依丑○
    ○於原審證述：「我以前是被告易裕企業有限公司的員工，
    ．．易裕企業有限公司倒了．．．系爭車輛後來因被告易裕
    企業有限公司有欠永源公司錢，就被永源有限公司扣走，系
    爭車輛被永源公司扣走之後，我就打零工，後來又開系爭車
    輛是因為癸○○本人打電話給我，叫我繼續使用系爭車輛，
    所以我都使用系爭車輛送貨．．．」「因為車子是永源公司
    的，所以不論我是送何人的貨，我都必須要開回去永源公司
    。」「事發當天我是送羊肉貨品到嘉義、北港，送完要把車
    開回永源公司」「當時（易裕公司）倒閉時，是我在使用系
    爭車輛，永源公司取走該車輛用來抵銷」（一審卷(一)129 至
    13 1頁）；於本院證述：「當時我受僱的公司倒閉，癸○○
    說系爭VP-600營業用大貨車由我使用，且保養由我自己處理
    。」「（你載運永源公司的豬肉，是向何人收取款項？）向
    永源公司的會計領取。」「你是否這個月載貨，下個月向會
    計領款？）是的」「是癸○○打電話給我，要我繼續使用這
    部車」等語（本院卷68至69頁），及參諸上訴人自承伊公司
    為保全對易裕公司之債權，要求丑○○將系爭車輛停放於伊
    公司之工廠看管，並同意丑○○繼續使用系爭貨車運貨，惟
    丑○○使用後須置於伊公司之工廠內監控；且丑○○確自92
    年10月起至93年10月止，受伊公司當時之負責人癸○○之指
    示載送伊公司之肉品，按月領取報酬，並依癸○○之指示每
    日均將系爭貨車停放在伊公司之工廠內等情（一審卷(一)197
    、203 、220 頁、卷(二)92頁、本院卷94頁），足認系爭貨車
    事實上係受上訴人管領，上訴人對於該車既有繼續之支配關
    係，客觀上已足以使人認丑○○係為上訴人服務而受其監督
    ，依前揭規定及說明，丑○○係上訴人之受僱人，洵堪認定
    。丑○○雖否認與上訴人間有僱傭關係，辯稱上訴人調度不
    過來，伊才幫忙載送，收取之款項是運費云云，惟依其另稱
    「就好像是做工一樣。」（本院卷69頁），足見丑○○對於
    「僱傭」及「承攬」之法律關係並不清楚，且由丑○○受上
    訴人之指示載送肉品之一年內，按月均領取報酬，顯非偶而
    幫忙載貨，是丑○○上開所辯，不足為上訴人有利之認定。
  (三)上訴人雖辯以丑○○於使用系爭車輛期間，係以自己名義另
    向廠商錸福公司、昌勇企業股份有限公司（下稱昌勇公司）
    及金蕎實業股份有限公司（下稱金蕎公司）等攬貨收取運費
    ，殊非伊之受僱人等語。惟上訴人自承錸福公司係向伊承租
    部分廠房之廠商，伊有向錸福公司介紹丑○○可幫忙運貨等
    情（原審卷(一)201 頁），且丑○○使用系爭貨車為錸福公司
    運貨後，仍須依上訴人之指示將系爭貨車停放上訴人之工廠
    看管，已如前述，則丑○○為錸福公司運貨之情形，顯與其
    為上訴人服務而受其監督之情形不同。另依上訴人所舉證人
    即昌勇公司會計庚○○證述：有出貨才請丑○○載貨，本件
    車禍發生前一、二年，即未再請丑○○載貨等語，及證人即
    金蕎公司負責人己○○證述：很少讓丑○○載貨，本件車禍
    發生前一、二年，即未再請丑○○載貨等語，可知上訴人辯
    稱丑○○除為其公司及錸福公司運貨外，另向昌勇公司、金
    蕎公司攬貨收取運費等語，應非實情。況受僱人為增加收入
    得僱用人同意或擅自為他人服勞務，獲取報酬，若受僱人於
    執行職務時不法侵害他人權利，僱用人亦不能因而免責。是
    上訴人執而主張丑○○向多家廠商招攬載運貨物並收取運費
    ，殊非伊之受僱人云云，自不足採。又縱丑○○每月向上訴
    人所領取之報酬，金額並非固定，及上訴人與丑○○約定系
    爭車輛之保養、投保、燃料稅、牌照稅及油資均由丑○○負
    責處理，致上訴人主觀上以為其支付運費予丑○○而有承攬
    關係，亦不能因此認上訴人非丑○○之僱用人。從而，依民
    法第188 條第1 項規定，上訴人對於丑○○執行職務時侵權
    行為所致損害，應負連帶賠償責任。
六、綜上所述，上訴人允許丑○○使用系爭車輛，每天需將車開
    回廠內，丑○○駕車運貨之行為，有其危險性，上訴人亦處
    於得預見並得控制之狀態，丑○○因駕車欲回上訴人廠內，
    在客觀上，足認係執行職務之行為。被上訴人主張上訴人應
    負僱用人連帶賠償責任等語，應屬可採。上訴人辯稱其非丑
    ○○之僱用人云云，不足採信。從而，被上訴人依侵權行為
    之規定，請求上訴人應與丑○○連帶給付，被上訴人丁○○
    、乙○○、丙○○、甲○○、壬○○、辛○○○及戊○○等
    人請求之金額，依序在51萬2763元、40萬6545元、44萬1674
    元、45 萬8384 元、65萬6013元、66萬7895元及772 元及均
    自起訴狀繕本送達翌日起之法定遲延利息範圍內，即屬正當
    ，應予准許，原審就此部分，判決上訴人敗訴，並為附條件
    准、免假執行之宣告，核無違誤。上訴意旨指摘原判決此部
    分不當，求予廢棄，非有理由，應予駁回。兩造其餘攻防及
    所舉證據，於判決結果不生影響，毋庸逐一論述，附此敘明
    。
七、據上論結，本件上訴為無理由，依民事訴訟法第449 條第1
    項、第78條，判決如主文。
中    華    民    國    97    年    4     月    30    日
                            民事第六庭
                                審判長法官  許明進
                                法      官  張明振
                                法      官  徐文祥
以上正本證明與原本無異。
如對本判決上訴，須於判決送達後20日內向本院提出上訴狀，其
未表明上訴理由者，應於上訴後20日內向本院提出上訴理由書（
均須按他造當事人之人數附繕本）。上訴時應提出委任律師或具
有律師資格之人之委任狀，並依附註條文規定辦理。
中    華    民    國    97    年    5     月    1    日
                                書  記  官  呂素珍
附註：
民事訴訟法第466 條之1 ：
對於第二審判決上訴，上訴人應委任律師為訴訟代理人，但上訴
人或其法定代理人具有律師資格者，不在此限。
上訴人之配偶、三親等內之血親、二親等內之姻親，或上訴人為
法人、中央或地方機關時，其所屬專任人員具有律師資格並經法
院認適當者，亦得為第三審訴訟代理人。
第1 項但書及第2 項情形，應於提起上訴或委任時釋明之。


司法院資訊處製作；財團法人民間司法改革基金會備份。
